【裁判字號】    97,重訴,315
【裁判日期】    980916
【裁判案由】    塗銷所有權登記等
【裁判全文】
臺灣板橋地方法院民事判決             97年度重訴字第315號
原      告  甲○○
訴訟代理人  林廷隆律師
被      告  戊○○
            庚○○
上列一人之
訴訟代理人  馮志剛律師
上列當事人間請求塗銷所有權登記等事件，經本院於民國98年8
月21日言詞辯論終結，判決如下：
    主    文
原告之訴駁回。
訴訟費用由原告負擔。
    事實理由
壹、原告主張：
甲、對於被告戊○○部分：
一、原告所有坐落臺北縣永和市○○段第393、394、395、396、
    397、399、400、401地號等8筆土地（下稱系爭8筆土地），
    因與第三人丁○○之妻陳美華所有同地段第398地號土地相
    鄰，依建築法規之規定，原告所有之系爭8筆土地如與該隔
    鄰之第398地號土地合併建築，才能申請較多容積之建築而
    有利開發，故原告乃委由原告之弟乙○○出面，與隔鄰第39
    8地號所有人陳美華之夫丁○○洽談由原告購買第398地號土
    地，或由丁○○購買原告所有之系爭8筆土地，以此方式有
    利於整合開發，但雙方一直未能談妥。原告之弟乙○○乃介
    紹被告戊○○幫忙就系爭8筆土地尋找買主，被告戊○○為
    了便於尋找買主，遂要求原告與其先就系爭8筆土地簽訂不
    動產買賣契約書，俾其能出示給欲買土地之買主以利談判，
    故原告不疑有他便委由原告之弟乙○○代理原告，與被告戊○○於民國96年9月11日在新莊正業地政士聯合事務所，簽
    訂不動產買賣契約書，將系爭8 筆土地出賣於被告戊○○，
    然於該不動產買賣契約簽訂之後2 個多月，被告戊○○卻謂
    如系爭8 筆土地如未辦理所有權移轉過戶登記至其名下，則
    不易取信他人，亦不易找到買主，故如要找買主丁○○談判
    買賣事宜，須先將土地過戶登記至被告戊○○名下，因而原
    告乃於96年12月21日，以買賣為原因將系爭8 筆土地移轉登
    記於被告戊○○所有。
二、原告將系爭8 筆土地過戶登記至被告戊○○名下後，過了3
    、4 個月後，被告戊○○竟隱匿無蹤，在原告於聯絡不到被
    告戊○○之情況下，為瞭解系爭土地之情形，乃向地政機關
    調閱土地登記謄本，始發現系爭8 筆土地雖仍登記在被告戊○○名下，但被告戊○○已將系爭8 筆土地簽訂買賣契約，
    並設定第二順位最高限額抵押權16,000,000元予被告庚○○
    ，藉以擔保97年2 月29日所訂買賣本抵押標的付款擔保及衍
    生性之債務（即買賣違約之賠償金），至此原告始發現遭被
    告戊○○詐欺。原告係受被告戊○○之詐欺而與其簽訂不動
    產買賣契約暨為所有權移轉登記，依民法第92條第1 項之規
    定，原告自得撤銷意思表示，爰以本起訴狀繕本之送達為撤
    銷之意思表示；再者，原告與被告戊○○間就系爭8 筆土地
    之買賣與所有權移轉登記既因被詐欺而撤銷其意思表示，則
    依民法第179 條、第184 條第1 項、第767 條之規定，原告
    自得請求被告戊○○塗銷系爭8 筆土地之所有權移轉登記。
三、爰對於被告戊○○提起消極確認及給付之訴，並聲明：
  (一)確認被告戊○○與原告間就系爭8 筆土地未有買賣關係存在
    。
  (二)被告戊○○就系爭8 筆土地以96年12月11日買賣為原因，於
    96年12月21日所為所有權移轉登記應予塗銷。
乙、對於被告庚○○部分：
一、系爭8 筆土地上現有被告庚○○設定有第二順位最高限額抵
    押權，擔保金額為16,000,000元，其擔保債權之種類及範圍
    登記為：「擔保權利人於民國97年2 月29日所訂買賣本抵押
    標的付款擔保及衍生性之債務（即買賣違約之賠償金）」，
    原告否認被告戊○○與被告庚○○有上開買賣關係存在，則
    被告2 人以「擔保權利人於97年2 月29日所訂買賣本抵押標
    的付款擔保及衍生性之債務（即買賣違約之賠償金）」所設
    定之最高限額抵押權登記，即屬通謀虛偽意思表示，原告自
    得訴請確認被告2 人就系爭8 筆土地未有97年2 月29日之買
    賣關係存在；又被告庚○○現登記為系爭8 筆土地之第二順
    位抵押權人，侵害原告就系爭8 筆土地之所有權，是原告自
    得依民法第179 條、第184 條第1 項、第767 條之規定，訴
    請求塗銷其抵押權登記。
二、爰對於被告庚○○提起消極確認及給付之訴，並聲明：
  (一)確認被告戊○○與被告庚○○就系爭8 筆土地未有97年2 月
    29 日 之買賣關係存在。
  (二)被告庚○○應將系爭8 筆土地所有權全部，以臺北縣中和地
    政事務所收件字號北中地登字第172290號，登記日期97 年6
    月16日所設定之擔保債權總金額1,600 萬元之（第二順位）
    抵押權塗銷。
三、對於被告庚○○抗辯所為之陳述：
  (一)依被證1 不動產買賣協議書所示『二、上列不動產總售價為
    、、、（二）彰化商業銀行實際貸款金額新台幣貳仟萬元由
    乙方承接（設定額新台幣貳仟肆佰萬元）』，但乙方戊○○
    係出賣人，怎會是由出賣人承接彰化銀行之貸款？，惟如依
    被告主張「是在系爭不動產所有權移轉登記前，彰化商業銀
    行實際貸款金額新台幣貳仟萬元自應由乙方即賣方戊○○承
    接。」那戊○○承接後，戊○○將系爭土地出售予被告庚○○，應由戊○○或庚○○去償還此筆貸款債務，於被證1之
    不動產買賣協議書內並未約定。由此亦足證明被告庚○○與
    戊○○之買賣係假買賣，所以就此高達二千萬元之貸款才無
    所謂。蓋若係真買賣，於買賣契約書內即會詳細約定如何清
    償此筆彰化銀行之貸款債務。
  (二)再者依被證1 之不動產買賣協議書，被告戊○○與庚○○就
    系爭不動產買賣約定之總價為3200萬元，但被告戊○○於收
    受1200萬元（假設一千萬元支票給付己○○、匯款200 萬元
    予戊○○為真的話）即簽立被證3 之收據謂「應付款已全數
    結清收訖」亦有違經驗法則。那剩餘2 千萬元應如何給付？
  (三)又被證1 之不動產買賣協議書既已載明「（二）乙方保證與
    原所有權人（彰銀債務人）甲○○先生已全部釐清買賣關係
    」，正常之情形，被告庚○○應會與原告聯絡查證被告戊○○與原告之買賣關係是否已釐清，但被告庚○○卻毫無懷疑
    亦未查詢，此亦有違社會經驗法則。
  (四)被告庚○○稱被證7 債權讓與聲明書第一行立聲明書人後寫
    「陳得」二字應係筆誤，且已蓋章刪除並不影響債權讓與聲
    明書之文義及真正。惟若係筆誤蓋章刪除，因該債權讓與聲
    明書係由己○○所書立，則筆誤刪除應係由己○○蓋章，怎
    麼蓋戊○○之印章呢？
  (五)被告庚○○稱被證7 債權讓與聲明書第一行立聲明書人後寫
    主張是代償己○○之第二順位抵押權，若是代償，應是塗銷
    第二順位抵押權後，再重新設定第二順位抵押權才是。惟被
    告庚○○稱被證7 債權讓與聲明書第一行立聲明書人後寫所
    提出之證物卻係己○○將抵押權讓與被告庚○○，被告之主
    張與證物相矛盾，其間是否有隱瞞不可告人之秘密，不敢塗
    銷己○○之第二順位抵押權，才改以讓與第二順位抵押權之
    方式為之？
  (六)依  鈞院調來之台北縣中和地政事務所之資料，可知被告戊○○將系爭不動產設定抵押權予己○○，係擔保戊○○與己○○「於97年2 月29日所訂買賣本抵押標的付款擔保及衍生
    性之債務（即買賣違約之賠償金）」（見  鈞院卷第88頁）
    ，所以被告戊○○係將系爭不動產先行於97年2 月29日出售
    予己○○，則被告庚○○於向被告戊○○購買系爭不動產時
    ，應已知悉系爭不動產已出售己○○，但被告庚○○與戊○○於不動產買賣協議書卻未提及如何處理已出售己○○一事
    ，只提及清償第二順位抵押權一事，此顯亦有違常理。
  (七)證人己○○、陳國光之矛盾證詞暨與卷內地政機關登記資料
    不符之情形，足證被告戊○○將系爭土地設定抵押權予己○○，己○○又將抵押權讓與庚○○、、、等行為應係通謀虛
    偽意思表示。
貳、被告之抗辯：
甲、被告戊○○經合法通知，未於言詞辯論期日到場，亦未提出
    準備書狀作何聲明或陳述。
乙、被告庚○○則以：
一、被告2 人於97年6 月10日就系爭8 筆土地訂有買賣契約，故
    被告2 人間存有買賣關係：
    被告庚○○因信賴被告戊○○登記為系爭8 筆土地之所有權
    人，故於97年6 月10日與被告戊○○就上開土地簽訂不動產
    買賣協議書（見被證1） ，約定由被告庚○○以32,000,000
    元向被告戊○○買受土地，但雙方同意被告戊○○於簽約後
    3 個月之後，亦即於97年9 月10日之後始辦理土地所有權移
    轉過戶手續，但在此3 個月之內，被告陳德興如清償被告庚○○所付之自備款及利息，該買賣契約即告解除，上開協議
    性質屬為於附條件的，由出賣人即被告戊○○買回系爭8筆
    土地之買賣契約，惟迄至於97年9 月10日3 個月期限屆期後
    ，被告戊○○並未償還款項，亦未依約將系爭8 筆土地之所
    有權移轉登記於被告庚○○。
二、被告庚○○支付10,000,000元於系爭8 筆土地上第二順位抵
    押權人己○○，代償被告戊○○之負債，故受讓己○○之債
    權及抵押權，故對於系爭8 筆土地有第二順位抵押權及其所
    擔保之債權存在：
    被告2 人就系爭8 筆土地約定之付款方式，分為自備款及被
    告戊○○對於第一順位抵押權人彰化商業銀行之抵押債務處
    理二個部分：
  (一)被告庚○○自備款12,000,000元整，又分為現金給付及代償
    第二順位抵押權己○○之抵押債權二部分：
  1.現金給付2,000,000元部分：
    被告庚○○於97年6 月17日自合作金庫銀行泰山分行，將2,
    000,000元，以匯款方式匯入被告戊○○之慶豐商業銀行土
    城分行第00000000000000號帳戶，作為現金之給付。
  2.被告庚○○以支付10,000,000元於系爭8筆土地上第二順位
    抵押權人己○○，代償被告戊○○之債務，故受讓己○○之
    債權及抵押權：
    依協議書第2條約定：「辦理抵押權登記送件同時，甲方（
    即買方被告庚○○）先支付新台幣10,100,000元清償第二順
    位抵押權（該抵押權設定額金額為13,000,000元97北中地登
    字第05 1490號收件）塗銷手續同時併案處理。俟辦妥抵押
    權登記完成時扣除上款餘額一次結清。乙方（賣方即被告戊○○）收受款項時同時開立本票以作付款憑證」，故被告庚○○乃開立合作金庫銀行第AZ0000000號本行支票，發票日
    為97年6月12日面額10,000,000元之支票，交付系爭8筆土地
    上第二順位抵押權人己○○，藉以清償被告戊○○之債務，
    被告戊○○與原第二順位抵押權人己○○簽立債權讓與聲明
    書（見被證7）辦理抵押權讓與（見被證8），將原第二順位
    抵押權人己○○變更登記為被告庚○○並將原擔保債權總金
    額13,000,000元變更登記為16,000,000元（見被證9） 。故
    被告庚○○現在因而成為系爭8 筆土地之第二順位抵押權人
    ，則以該抵押權登記之「擔保權利人於民國97年2 月29日所
    訂買賣本抵押標的付款擔保及衍生性之債務（即買賣違約之
    賠償金）」，亦即原屬己○○之債權，因債權讓與而由被告
    庚○○所繼受成為債權人。
  (二)被告戊○○就系爭8 筆土地移轉登記於被告庚○○之前，仍
    由被告戊○○負責清償第一順位抵押權彰化商業銀行貸款：
  1.依協議書第3 條第2 項與第4 條約定：乙方保證與原所有權
    人（彰銀債務人）甲○○先生已全部釐清買賣關係。乙方就
    第二條第二項彰化商業銀行貸款保證：1.對該銀行及所屬相
    關銀行除新台幣貳仟萬元整借款外，別無其他任何債務。2.
    在本買賣標的未完成所有權人變更前，乙方不得對上述及所
    屬相關銀行增生任何之借貸或信託行為。3.利息在未辦理所
    有權移轉前，全部由乙方負責繳納，且不得延誤滯繳（見被
    證1） 。
  2.從而，在系爭8 筆土地所有權移轉登記前，彰化商業銀行實
    際貸款金額20,000,000元自應由乙方即賣方戊○○承接，負
    責清償，並無不合理之處。
三、被告庚○○與被告戊○○間就系爭8筆土地所簽訂之不動產
    買賣契約係屬附條件買回之買賣契約：
  (一)依據協議書第7 條至第12條之約定：「七、本買賣所有權之
    移轉辦理時間，經雙方協議緩至97年9 月10日後開始行使應
    辦程序。八、本買賣倘若乙方於97年9 月10日前返還甲方所
    支付第二條第一項價款及本約第十條第一、二項應付款時甲
    方應將收受之證件及出具塗銷抵押權之證明交還予乙方，並
    解除本買賣契約。九、倘若乙方無法依第八條所訂期限給付
    時，如甲方不願辦理所有權移轉登記者，亦得請求乙方返還
    本約第二條所支付金額及本約第十條所約定應給付利息及補
    貼金。十、甲方所支付價金，自收受日起至甲方取所有權登
    記日止乙方應給付甲方按每萬元每月：1.新台幣貳佰伍拾元
    整計算利息。2.延遲所有權移轉補貼金新台幣伍拾元計算。
    十一、倘若係乙方有其他任何之因素致甲方無法依本約之約
    定取回所支付款項或達成所有權移轉時，則甲方可向乙方請
    求本約第12條買賣違約賠償金新台幣肆佰萬元及所支付價金
    之利息違約金（按每萬元每月新台幣肆佰元整計算）至清償
    日止，及實行抵押權費用及所有一切損害賠償。十二、本買
    賣買方所支付現金為新台幣壹仟貳佰萬元正，擔保債權設定
    金額為新台幣壹仟陸佰萬元正，本買賣倘乙方有如前第十一
    條之違約情事發生時，則此差額肆佰萬乃為買賣違約賠償金
    ，故乙方同意以設定總金額壹仟陸佰萬為實際債權。」（見
    被證1）
  (二)綜上約定，被告戊○○因而另於97年6 月10日，向被告庚○○出具切結承諾書表示：「立切結書人戊○○於民國97年6
    月10日與買受人庚○○訂立不動產買賣協議（詳如附件），
    立書人除願遵守協議書各項約定外，同意以附買回方式履行
    該項契約，為此今特訂立如下承諾事項：一、附買回期限為
    訂約日起三個月內，屆期如須續延，須於十天前通知買方，
    經由買方同意並訂立同意書始為有效。二、買方於97年6 月
    12日代清償第二順位抵押權新台幣壹仟萬元整，同時辦理設
    定清償併案送件處理，倘若抵押權無法登記完成時則賣方須
    配合將原第二順位抵押權辦理移轉讓予買方。．．．．．．
    」（見被證2） 。
  (三)被告戊○○於97年6 月10日另出具同意書，表明已將系爭8
    筆土地以32,000,000元出售被告被告庚○○，買方支付現金
    為12,000,000元整，擔保債權設定金額16,000,000元整，差
    額4,000,000 元為前開買賣違約賠償金，故同意以設定金額
    為實際債權，被告戊○○並表明款項已全數結清收訖（見被
    證3） 。被告戊○○乃簽發12,000,000元本票予被告庚○○
    ，作為日後債務履行之擔保（見被證6） 。
  (四)被告戊○○及第二順位抵押權人己○○，於97年6 月12日出
    具債權讓與聲明書，立聲明書人己○○表明已將系爭8筆 土
    地所設定之第二順位抵押權（抵押權收件號為：97年中地登
    字第051490號）所擔保之債權10,000,000元及該債權下一切
    權利、名義、利益、義務及責任讓與被告庚○○已接受並繼
    受此權利、名義、利益及責任。該項債權讓與已通知債務人
    即被告戊○○，並經債務人之同意（見被證7） 。
  (五)綜上，是以本件不動產買賣為附條件買回之不動產買賣，為
    擔保已付價款及違約金並受讓第二順位抵押權，並將擔保債
    權總金額由13,000,000元變更為16,000,000元，顯非原告所
    述「不太像正常之買賣契約」。又被證7 債權讓與聲明書第
    一行立聲明書人後寫「陳得」二字，應係筆誤，且已蓋章刪
    除並不影響債權讓與聲明書之文義及真正。
四、綜上所述，被告庚○○因信賴被告戊○○為系爭8筆土地登
    記權利人，而為買賣契約之簽訂、履行付款、代償及受第二
    順位抵押權之讓與，依被證1之不動產買賣協議書、被證2之
    切結承諾書及被證7之債權讓與聲明書之約定，被告戊○○
    與被告庚○○間就系爭土地之買賣為附條件買回之不動產買
    賣，為擔保已付價款及違約金，且受讓第二順位抵押權，並
    將擔保債權總金額變更為16,000,000元，故自非原告所謂之
    通謀虛偽意思表示，並聲明：原告之訴駁回；訴訟費用由原
    告負擔。
參、兩造不爭執事項：
一、原告原為坐落臺北縣永和市○○段第393、394、395、396、
    397、399、400、401地號等8筆土地之所有權人，因擬與鄰
    地同段第398第號土合併整合開發，故原告乃委由原告之弟
    乙○○出面，與第398 地號所有人陳美華之夫丁○○洽談，
    由原告購買第398 地號土地，或由丁○○購買原告所有之系
    爭8 筆土地，以此方式有利於整合開發，但雙方一直未能談
    妥。
二、原告之弟乙○○乃介紹被告戊○○幫忙就系爭8筆土地尋找
    買主，被告戊○○為了便於尋找買主，遂要求原告與其先就
    系爭8 筆土地簽訂不動產買賣契約書，原告便委由其弟乙○○代理原告，與被告戊○○於96年9 月11日在新莊正業地政
    士聯合事務所，簽訂不動產買賣契約書，將系爭8 筆土地出
    賣於被告戊○○，並於96年12月21日，以買賣為原因將系爭
    8 筆土地移轉登記過戶於被告戊○○名下。
三、被告戊○○於97年2 月29日由代書丙○○辦理，就系爭8筆
    土地設定第二順位最高限額抵押權13,000,000元予己○○，
    擔保之債權登記為「擔保權利人於97年2 月29日所訂買賣本
    抵押標的付款擔保及衍生性之債務（即買賣違約之賠償金）
    」，己○○又於97年6 月12日，由代書丙○○辦理將該抵押
    權辦理讓與移轉登記於被告庚○○，並將該抵押權權利價值
    變更為16,000,000元。
肆、兩造爭執之要旨：
一、原告是否受被告戊○○之詐欺，始將系爭8 筆土地移轉登記
    於被告戊○○？原告得否依民法第92條第1 項之規定，撤銷
    其買賣契約書暨為所有權移轉登記之意思表示？
二、被告戊○○與被告庚○○之間，是否通謀虛偽就系爭8 筆土
    地於97年6 月10日訂立買賣契約？被告陳德興就系爭8 筆土
    地，於97年6 月12日將原第二順位抵押權人己○○變更為被
    告被告庚○○，擔保金額由13,000,000元變更為16,000,000
    萬元，並由己○○將該抵押權登記之債權讓與被告庚○○是
    否為通謀虛偽意思表示而無效？
伍、得心證之理由：
甲、被告戊○○部分：
一、按因被詐欺而為意思表示者，表意人得撤銷其意思表示，民
    法第92條第1 項前段固定有明文。惟所謂因詐欺而為意思表
    示者，係指表意人受他人不實陳述之欺罔，以致為意思不自
    由之下，而為表示行為者而言而言，惟若依陳述當時之具體
    情事觀察，該項陳述苟無虛偽不實，則信賴陳述之人自無主
    張受詐欺之可言。又依上開規定主張被詐欺而為表示之當事
    人，應就此項事實負舉證之責任（最高法院44年台上字第75
    號判例意旨參照）。本件原告主張因受被告戊○○之詐欺，
    與其於96年9 月11日簽訂不動產買賣契約書，由原告將系爭
    8 筆土地出賣於被告戊○○，並於96年12月21日以買賣為原
    因將系爭8 筆土地移轉登記於被告戊○○所有，故依據民法
    第92條第1 項前段之規定，以本件起訴狀繕本之送達為撤銷
    前開買賣及所有權移轉之意思表示，即原告自應就被告戊○○如何使其陷於錯誤，故意示以不實之事，令其因錯誤而為
    意思表示，負舉證之責任。
二、原告主張受被告戊○○詐欺，其理由不外：原告將系爭土地
    過戶登記至被告戊○○名下後，過了3 、4 個月後，被告戊○○竟隱匿無蹤，原告於聯絡不到被告戊○○之情況下，為
    瞭解系爭土地之情形，向地政機關調閱土地登記謄本，始發
    現土地雖仍登記在被告戊○○名下，但被告戊○○已經與被
    告庚○○就系爭8 筆土地簽訂買賣契約，並設定第二順位最
    高限額抵押權16,000,000元予被告庚○○，藉以擔保97 年2
    月29日所訂買賣本抵押標的付款擔保及衍生性之債務（即買
    賣違約之賠償金」，至此原告始發現遭被告戊○○詐欺。
三、本院查：
  (一)原告並未受被告戊○○之詐欺：
  1.關於系爭8 筆土地由原告移轉登記於被告陳德興之過程與原
    因，依據實際參與之證人即原告之弟乙○○，在經本院提示
    原告與被告陳德興96年9 月11日就前開所訂之買賣契約，問
    以是否瞭解後證稱：「我有瞭解，因為這是（指系爭8筆土
    地）我和原告一起合夥買的，所以我有瞭解，我會賣給被告
    戊○○是因為他都介紹人來找我買房子，可是我跟隔壁土地
    地主丁○○一直無法協商要如何開發，所以戊○○就要出面
    跟他協商，後來隔了一陣子，我就過戶給戊○○，這樣他比
    較好溝通，原告跟戊○○不認識，都是由我來接觸，與我哥
    哥無關，我哥哥有全權委託我去處理，後來我被戊○○騙了
    」（見本院卷第186頁反面本院98年5月20日言詞辯論筆錄）
    。從而，原告與被告德興並不認識，有關前開買賣契約之簽
    訂，及為求方便與隔鄰丁○○之妻陳美華所有之第398地號
    談買賣事宜等之締約目的，均係由證人乙○○與被告戊○○
    洽商，故被告戊○○對於原告本人自無施以詐術，即可認定
    。
  2.證人乙○○認為自己遭被告戊○○所欺騙，經本院問以：「
    如果戊○○將土地賣到了，有拿到錢，這樣是否也不算？如
    果他有給你錢，這樣算嗎？」及「戊○○如何騙你？」時，
    證人乙○○答稱：「對啊，當然不能算，因為他錢也沒有給
    我。如果有給我錢的話，必須要給我四千多萬才有算阿」。
    「因為他當時說要替我去談，騙我過戶土地，而且錢也沒有
    給我，後來他有傳簡訊給我，說要還我土地，但也沒有還我
    ，是後來彰化銀行通知我，我才知道土地有設定了（第二順
    位）抵押權給己○○」（見本院卷第186頁反面本院98年5月
    20日言詞辯論筆錄）。又被告庚○○之訴訟代理人於本院言
    詞辯論時問以：「原告與戊○○有無見過面？為何土地過戶
    給戊○○，會比較好溝通？為何八張權狀也給戊○○，是否
    同意把權狀給戊○○？如果只是過名給戊○○，為何不反設
    定？保障自己權益？土地買賣是否由新莊正業地政士事務所
    承辦？」時，證人乙○○答稱：「不認識也沒有見過面，因
    為他說這樣比較好溝通，因為土地過戶給他，他就可以以所
    有權人的身分去跟丁○○溝通，我認為這樣也有道理，可能
    他專程要騙我。權狀本來是放在我的代書那裡，是我代書交
    給他，戊○○把代書費付了，就把權狀拿走了。因為我就是
    被他騙了。沒錯是交給他們承辦」。綜上證人所言，原告之
    弟乙○○認為自己遭被告戊○○詐騙，不外因事後被告戊○○將系爭8 筆土地設定第二順抵押權於己○○，及未將出售
    土地所得之價金交付原告，亦未將土地返還登記於原告等為
    其論斷依據。惟查：上開事實，僅為被告戊○○未能依約完
    成約定事務之債務不履行問題，原告自陳其與被告戊○○訂
    立前開買賣契約，係為方便被告戊○○以土地所有人之身分
    ，與鄰地丁○○或其他人談判買賣交易事宜，故原告是否受
    有被告戊○○不實陳述之欺罔，自應以被告戊○○事後有無
    依約尋找買主洽談土地買賣事宜為斷，若依被告戊○○陳述
    當時之具體情事，且事後就該項陳述觀察苟無虛偽不實，則
    信賴陳述之人自無主張受詐欺之可言。
  (二)被告戊○○確有經由代書丙○○之介紹，與丁○○洽談系爭
    8筆土地買賣契約事宜，並推由以丁○○姐夫己○○之名義
    於97年3 月4 日簽訂買賣契約，丁○○為確保價金之支付，
    故於系爭土地上由買受人己○○之名義設定第二順位抵押權
    ：
  1.依據證人即實際承辦系爭8 筆土地買賣契約之見證人及承辦
    本件第二順位抵押權設定之代書丙○○，在本院提示97年6
    月10日被告戊○○與被告庚○○簽訂之不動產買賣契約後證
    稱：「在二月底的時候，戊○○叫我幫他辦增額貸款，後來
    我跟他說沒有辦法，因為額度已經滿了，後來他叫我幫他找
    買主，他跟我說先不要過戶給買的人，但可以做反設定抵押
    權給買方，後來我就幫他找了一個丁○○，丁○○就用參仟
    萬來買這八筆土地，丁○○有先付壹仟萬元。出錢的人是丁○○，可是找己○○來做第二順位的抵押權人，後來三個月
    之後戊○○沒有壹仟萬可還給丁○○，丁○○就要戊○○過
    戶土地給他，後來戊○○取得丁○○同意找庚○○拿壹仟兩
    百萬出來給丁○○一千零拾伍萬，兩百萬的部分給戊○○及
    付一些手續費。後來又戊○○轉賣給庚○○，所以庚○○才
    在設定抵押權保障自己權益」；又經原告訴訟代理人問以：
    「戊○○有無跟你說是跟何人談合建？戊○○的買賣契約是
    跟誰簽，是跟丁○○還是己○○？在第二階段的買賣過程，
    是誰介紹庚○○來買的？丁○○先付的壹仟萬元，三個月的
    期間，利息如何計算？」時，證人丙○○證稱：「他沒有說
    跟誰合建，我認為是跟丁○○簽的，但他與己○○是什麼特
    殊的關係我不知道。（庭呈系爭第一階段的丁○○委託我們
    辦的買賣合約，及反設定擔保附卷。），壹仟萬是丁○○付
    的。不可能是假買賣。是一位張先生來找我的」（見本院卷
    第185 頁至第186 頁98年5 月20日言詞辯論筆錄）。
  2.綜觀證人丙○○上開證述內容，並佐以其當庭提出附卷之被
    告戊○○於97年3 月4 日出具中一代書事務所委託辦理系爭
    8 筆土地買賣所有權移轉登記之委託書、己○○委託揚然法
    律事務所於97年6 月3 日通知戊○○是否買回並解除契約之
    催告函、97年3 月4 日由己○○具名訂約向被告戊○○買受
    系爭8 筆土地之不動產買賣協議書、及同日由被告戊○○出
    具之同意設定抵押權予己○○之同意書、97年2 月29日由被
    告戊○○設定第二順位抵押權之抵押權設定契約書（見本院
    卷第189 頁至第196 頁），被告戊○○確有於97年3 月4日
    ，就系爭8 筆土地與己○○簽訂不動產買賣契約，並設定第
    二順位抵押權予己○○，藉以擔保買賣違約之賠償。
  3.己○○之妻舅丁○○於本院問以：「398 地號土地是你太太
    陳美華的名字，是否有人找你們談合併買賣的事情？」時，
    作證答稱：「有，就是甲○○與乙○○二人來找我談過，是
    我買或是我賣都可以。398 地號土地是我先買的。隔壁八筆
    我去標沒有標到，我不認識戊○○這個人，戊○○也沒有找
    我談過，甲○○與乙○○來找我的時候沒有談成是因為價格
    不合理」。證人丁○○並表示係代書丙○○介紹買地的。「
    是有這個事情沒有錯，我開出的額度最多就是到三千萬元，
    當時土地登記在戊○○名下。」、「我有拿壹仟萬元給戊○○，戊○○說三個月後要還我壹仟萬元加利息，如果沒有還
    給我錢，我就有權利把土地過到我自己的名下」、「後來我
    們商量用我姊夫己○○的名義來買」（見本院卷第220 頁至
    第221 頁98年8 月21日言詞辯論筆錄）。綜上證述內容，被
    告戊○○雖未親自出面與丁○○洽談購地事宜，但確有經過
    代書丙○○之介紹後，由丁○○出面購地並以其姊夫己○○
    為簽訂買賣契約之買受人及第二順位抵押權之設定權利人，
    至於買方之價金是否係由己○○支出，亦或由其妻舅丁○○
    支付，對於該買賣契約之成立，並不生影響。
  (三)綜上，被告戊○○對於原告既未施以詐術，且其確有透過代
    書丙○○與丁○○就系爭8 筆土地洽商買賣及簽訂契約事宜
    ，是以此具體情事觀察，被告戊○○並無以不實之陳述欺罔
    原告，原告亦不生有何意思不自由之情形，充其量僅生債務
    不履行之問題，則原告依據民法第92條第1項之規定，主張
    以本起訴狀繕本之送達為撤銷出賣及所有權移轉之意思表示
    ，自屬無據；從而，原告以撤銷後所生無效之法律效果，請
    求確認其與被告戊○○之間就系爭8 筆土地未有買賣關係，
    即無理由。至於，原告既非系爭8 土地之所有權人，則其依
    據民法第179 條不當得利、第184 條第1 項侵權行為及第76
    7 條所有權人之地位，請求被告戊○○塗銷系爭8 筆土地之
    所有權移轉登記，洵屬無據，不能准許。
乙、被告庚○○部分：
一、原告主張被告戊○○另於97年6 月10日訂立不動產買賣協議
    書，將系爭8 筆土地出賣於被告庚○○，又於97年6 月12日
    ，將土地上原第二順位抵押權人己○○變更為被告被告庚○○，擔保金額由13,000,000元變更為16,000,000元，均屬通
    謀虛偽之意思表示，依民法第87條之規定應屬無效。從而，
    該抵押權所登記之擔保債權所示之「擔保權利人於97年2 月
    29日所訂買賣本抵押標的付款擔保及衍生性之債務（即買賣
    違約之賠償金）」即屬不存在，故訴請：(一)確認被告戊○○
    與被告庚○○就系爭8 筆土地未有97年2 月29日之買賣關係
    存在。另本於民法第179 條不當得利、第184 條第1 項侵權
    行為及第767 條所有權人之地位，訴請：(二)被告庚○○應將
    將臺北縣中和地政事務所收件字號北中地登字第172290號，
    登記日期97年6 月16日所設定之擔保債權總金額1,600 萬元
    之抵押權塗銷。
二、按表意人與相對人通謀而為虛偽意思表示者，其意思表示無
    效，民法第87條第1 項本文定有明文，所謂通謀虛偽意思表
    示，乃指表意人與相對人互相故意為非真意之表示而言，故
    相對人不僅須知表意人非真意，並須就表意人非真意之表示
    相與之為非真意之合意，始為相當。例如：在贈與或買賣契
    約，亦不能僅因契約當事人間有特殊親誼關係或價金之交付
    不實，即謂該贈與或買賣係通謀虛偽成立（最高法院86年度
    台上字第3865號判決意旨參照）。又買賣契約是否出於通謀
    虛偽意思表示，與買賣價金是否確實支付或已否以債權抵償
    ，並無必然之關係，價金未確實支付，不即表示未有效成立
    買賣（最高法院96年度台上字第201號判決意旨參照）。次
    按當事人主張有利於己之事實，應負舉證責任此觀諸民事訴
    訟法第277條之規定自明，茲原告既主張被告2人就系爭8筆
    土地通謀虛偽成立買賣契約，另由被告被告庚○○受讓己○○前開第二順位抵押權，變更抵押權人及擔保金額亦屬通謀
    虛偽而無效之事實，此項通謀虛偽意思表示係屬權利障礙事
    項，且係有利於原告本人之事實，而此事實又為被告庚○○
    所否認，自應由主張者之原告負舉證證明之責。
三、本院查：
    被告2 人間就系爭8 筆土地確有買賣關係存在，並由被告庚○○受讓原第二順位抵押權人己○○之抵押權及債權，登記
    為第二順位抵押權人，並享有該抵押權所擔保之債權：
  (一)系爭8 筆土地先後在證人即代書丙○○之介紹與見證下，簽
    定有二次買賣契約，第一次係由被告戊○○與丁○○推由之
    己○○簽約，並設定第二順位抵押權於己○○藉以擔保所支
    付之價金，第二次係被告戊○○取得丁○○同意，由被告庚○○拿壹仟兩百萬（自備款）買受系爭8 筆土地，並由被告
    庚○○受讓原第二順位己○○之抵押權及債權，藉以保障價
    金之支付等情，迭經證人丙○○、丁○○於本院證述綦詳（
    見本院卷第185 頁至第186 頁98年5 月20日言詞辯論筆錄；
    第220 頁、第221 頁98年8 月21日辯論筆錄），證人丁○○
    並提出所述相符之由被告戊○○出售系爭8 筆土地予己○○
    之不動產買賣協議書、設定第二順位抵押權於己○○之申請
    書、97年3 月4 日、3 月7 日支出10,000,000元買賣價金之
    付款明細表、其中7,092,000 元票款由丁○○台北富邦商業
    銀行瑞胡分行第000000000000號帳戶，於97年3 月7 日轉出
    之存摺等影本1 份附卷為憑（件本院卷第238 頁至第246 頁
    ）。從而，丁○○以其姊夫己○○之名義就系爭8 筆土地訂
    立買賣契約並以第二順位抵押權之反設定，藉以擔保所支付
    之價金自堪信屬實。
  (二)被告庚○○抗辯其與被告戊○○之間，就系爭8 筆土地於97
    年6 月10日訂立買賣契約，約定由被告庚○○以32,000,000
    元向被告戊○○買受土地，但雙方同意被告戊○○於簽約後
    三個月之後，亦即於97年9 月10日之後始辦理土地所有權移
    轉過戶手續，但在此三個月之內，被告陳德興如清償被告庚○○所付之自備款及利息，該買賣契約即告解除，上開協議
    屬性質為於附條件的，由出賣人即被告戊○○買回系爭8 筆
    土地之買賣契約，其付款方式分為：(1)自備款12,000,000元
    整，分為現金匯款給付2,000,000 元及以10,000,000元支票
    ，代償系爭8 筆土地上第二順位抵押權人己○○之債權。(2)
    被告戊○○就系爭8 筆土地移轉登記於被告庚○○之前，仍
    由被告戊○○負責清償第一順位抵押權彰化商業銀行貸款等
    情，業依據被告庚○○提出所述相符之不動產買賣協議書、
    切結承諾書、同意書及收據、合作金庫銀行支票收據、匯款
    回條及存摺封面、本票、債權讓與聲明書、抵押權移轉契約
    書、抵押權變更契約書等影本各1 件為證（見本院卷第44頁
    至第58頁），並經實際經辦上開買賣契約之訂立及辦理系爭
    8 筆土地第二順位抵押權移轉登記之代書丙○○於本院證述
    無誤（見本院卷第185 頁至第186 頁98年5 月20日言詞辯論
    筆錄），上開各契約書均載明買賣之標的物、價金、付款方
    式，並由契約當事人即被告二人分別簽名，並有付款之資金
    證明，該契約書並無不合理之處，並非虛擬或事後捏造不實
    之證據，自不能認為被告2 人買賣系爭土地係通謀虛偽意思
    表示，足徵被告庚○○所辯非虛，應堪採信。
  (三)被告庚○○確有依據買賣契約履行付款之契約義務：
    被告2 人就系爭8 筆土地之總售價約定為32,000,000元整，
    分為自備款12,000,000元及第一順位抵押權人彰化商業銀行
    之債權20,0 00,000 元之承接二部分，依據2 人簽訂之不動
    產買賣協議書第2 條所示之約定：
  1.自備款部分12,000,000元整：
  (1)辦理抵押權登記送件同時，甲方（即買方被告庚○○）先支
    付新台幣10,100,000元清償第二順位抵押權（該抵押權設定
    額金額為13,000,000元97北中地登字第051490號收件）塗銷
    手續同時併案處理。
  (2)俟辦妥抵押權登記完成時扣除上款餘額一次結清。
  (3)乙方（即賣方被告戊○○）收受款項時同時開立本票以作付
    款憑證。
  2.彰化商業銀行實際貸款金額2,000,000 元由乙（即賣方被告
    戊○○）承接（設定金額24,000,000元）。
  (四)綜上約定，被告庚○○於97年6 月17日由其合作金庫銀行泰
    山分行，以匯款轉存之方式，將2,000,000 元轉存入被告戊○○於慶豐銀行土城分行第00000000000000帳戶，此有被告
    庚○○提出之合作金庫銀行匯款回條聯在卷為憑（見本院卷
    第51頁），並經慶豐銀行土城分行於97年11月11日，以（97
    ）慶銀接管土字第242 號來函檢附被告戊○○之存款往來交
    易明細資料陳報屬實（見本院卷第82頁至第83頁）。又被告
    庚○○另開立合作金庫銀行第AZ0000000 號本行支票，發票
    日為97年6 月12日面額10,000,000元之支票，係由合庫銀行
    北三重分行帳號0000000000000 號，戶名庚○○之帳戶內扣
    款作成，該支票於97年6 月13日提示，存入帳號0000000000
    000 丁○○帳戶內，再於當日（13日），由丁○○之帳戶轉
    出匯往台灣銀行汐止分行收款人安懋營造股份有限公司。此
    有合作金庫銀行泰山分行97年11月12日合金泰山總字第0970
    000093號函附卷可證（見本院卷第109 頁）。從而，被告庚○○確有支付約定之自備款，故其受讓己○○之抵押權及其
    擔保之債權，自屬有據。至於，不動產之買受人與出賣人約
    定，原存在於不動產上之第一順位抵押權所擔保之債務，由
    出賣人繼續負責繳款清償，此並不違反社會一般交易習慣，
    亦無不法之處，自難執此即謂買賣雙方為通謀虛偽之表示。
  (五)稱買賣者，謂當事人約定一方移轉財產權於他方，他方支付
    價金之契約。當事人就標的物及其價金互相同意時，買賣契
    約即為成立，民法第345 條定有明文。本件被告2 人就系爭
    8 筆土地買賣之標的物及其價金已有互相合意之表示，其買
    賣契約自屬成立，買方即被告庚○○亦有依約支付被告戊○○自備款12,000,000元，縱其中10,000,000元依約代償系爭
    8 筆土地上第二順位抵押權人己○○債權之支票，係由丁○○之帳戶兌領，然此僅為第二順位抵押權人己○○與丁○○
    之間內部關係，不影響被告庚○○履行買約付款之事實。至
    於第一順位抵押權人彰化商業銀行實際貸款金額2,000,000
    元被告2 人約定，仍由賣方即被告戊○○負責承接清償，此
    亦屬私法自治契約自由之範疇，當事人自得任意處分為之，
    並無不合理之處。
四、綜上所述，被告戊○○先將系爭8 筆土地出賣於丁○○，推
    由其姊夫己○○具名訂立買賣契約，並於土地上設定第二順
    位13,000,000元之抵押權，以擔保所支付之買賣價金，並於
    地政機關登記該抵押權所擔保之債權為：「擔保權利人於民
    國97年2 月29日所訂買賣本抵押標的付款擔保及衍生性之債
    務（即買賣違約之賠償金）」，嗣被告戊○○再將上開土地
    出賣於被告庚○○，並由己○○日出具債權讓與聲明書，在
    債務人即被告戊○○之同意下，表明將前開第二順位抵押權
    （抵押權收件號為：97年中地登字第051490號）所擔保之債
    權10,000,000元及利息讓與被告庚○○，為擔保已付價款及
    違約金並受讓該第二順位抵押權，並將擔保債權總金額由
    13,000,000元變更為16,000,000元；從而，依法被告庚○○
    自屬該抵押權及其所擔保債權之權利主體。準此，原告以民
    法第87條通謀虛偽意思表示無效之規定為依據，訴請確認被
    告戊○○與被告庚○○就系爭8 筆土地未有97年2 月29日之
    買賣關係存在，並無理由。至於原告既已非系爭8 筆土地之
    所有權人，已如前述，則其基於所有權人之地位，本於民法
    第179 條不當得利、第184 條第1 項侵權行為及第767 條所
    有權受侵害等之規定，訴請被告庚○○應將將臺北縣中和地
    政事務所收件字號北中地登字第172290號，登記日期97年6
    月16日所設定之擔保債權總金額16,000,000元之抵押權塗銷
    ，亦屬無據，不能准許。
丙、本件事證已臻明確，兩造其餘主張、陳述及所提之證據暨攻
    擊防禦方法，經本院審酌後，認均與本案判斷結果無影響，
    毋庸再予一一審酌，附此敘明。
陸、結論：原告之訴為無理由，依民事訴訟法第385 條第1 項後
    段、第78條，判決如主文。
中    華    民    國    98    年    9    月    16    日
                  民事第一庭    法  官  黎文德
以上正本係照原本作成
如對本判決上訴，須於判決送達後20日內向本院提出上訴狀
中    華    民    國    98    年    9    月    16    日
                                書記官  趙  彬

司法院資訊處製作；財團法人民間司法改革基金會備份。
